臺灣新竹地方法院民事裁定
110年度消債更字第80號
聲  請  人  
即債務人    黃紫玲  


代  理  人  楊佳樺律師（法扶）
上列當事人因消費者債務清理事件聲請更生，本院裁定如下：
    主  文
債務人黃紫玲自中華民國一百一一年一月十八日十七時起開始更
生程序。
命司法事務官進行本件更生程序。
    理  由
一、按債務人不能清償債務或有不能清償之虞者，得依消費者債
    務清理條例（下稱消債條例）所定更生或清算程序，清理其
    債務；債務人對於金融機構負債務者，在聲請更生或清算前
    ，應向最大債權金融機構請求協商債務清償方案，或向其住
    、居所地之法院或鄉、鎮、市、區調解委員會聲請債務清理
    之調解，消債條例第3條、第151條第1項分別定有明文。此
    係採前置協商主義，是債務人於協商程序中，自應本於個人
    實際財產及收支狀況，依最大誠信原則，商討解決方案。如
    終究不能成立協商，於聲請更生或清算時，法院審酌上開條
    文所謂「不能清償或有不能清償之虞」，允宜綜衡債務人全
    部收支、信用及財產狀況，評估是否因負擔債務，而不能維
    持人性尊嚴之最基本生活條件，所陳報之各項支出，是否確
    屬必要性之支出，如曾有協商方案，其條件是否已無法兼顧
    個人生活之基本需求等情，為其判斷之準據。又法院開始更
    生程序之裁定，應載明其年、月、日、時，並即時發生效力
    。法院開始更生或清算程序後，得命司法事務官進行更生或
    清算程序，必要時得選任律師、會計師或其他適當之自然人
    或法人1人為監督人或管理人，復為同條例第45條第1項、第
    16條所明定。
二、聲請意旨略以：聲請人前有不能清償債務之情事，而積欠債
    務總額新臺幣（下同）1,986,068元，聲請人前於本院向債
    權人聲請債務前置調解，最大債權銀行即玉山商業銀行股份
    有限公司（下稱玉山銀行）具狀表示：提供以債權金額分18
    0期、年利率百分之2、每月清償7,360元之還款條件，惟聲
    請人表示尚有民間債權人之債務，無法負擔還款條件（見調
    解卷第97頁），且聲請人表示每月僅能償還5,000元至7,000
    元（見本院卷第157頁），以致前置調解不成立。為此，爰
    依消債條例請求裁定准許更生等語。
三、經查：
㈠、按本條例所稱消費者，指5年內未從事營業活動或從事小規模
    營業活動之自然人；前項小規模營業指營業額平均每月20萬
    元以下者。本條例第2條第1項所稱之營業活動，係指反覆從
    事銷售貨物、提供勞務或其他相類行為，以獲取代價之社會
    活動。債務人為公司或其他營利法人之負責人，無論是否受
    有薪資，均視為自己從事營業活動，其營業額依該公司或其
    他營利法人之營業額定之；本條例第2條第1項所定之5年期
    間，自聲請更生或清算前1日回溯5年計算之；第2項所定之
    營業額，以5年內之營業總額除以實際營業月數計算之。消
    債條例第2條第1項、第2項及消債條例施行細則第3條、第4
    條分別定有明文。消債條例所規範者，為債務人與債權人間
    之權利義務狀態，該規範與訂立公司或其他營利法人負責人
    登記之借名登記法律關係無關，而與跟消費者交易之第三人
    較有關連，則判斷上開消債條例及其施行細則所規範之營業
    活動、營業額時，自應認形式負責人亦應負公司或其他營利
    法人負責人之法律責任。查本件聲請人於民國（下同）110
    年7月22日向本院聲請更生，依上揭條文之規定，本院自應
    審酌聲請前5年（即105年7月22日起至110年7月21日止）有
    無從事營業活動。聲請人雖主張於108年2月起至7月止，借
    名登記為○○○平價牛排館之負責人，實際管理經營者係聲請
    人妹妹，聲請人當時每月領取薪資3萬元云云（見本院卷第5
    7、155-156、159頁），然依前揭說明，聲請人為形式負責
    人，仍應視為自己從事營業活動。而依財政部北區國稅局新
    竹分局之營業稅查定課徵銷售額證明記載（見本院卷第87頁
    ），可知○○○平價牛排館自108年2月至6月間，其每月銷售額
    均未逾20萬元，自屬消債條例第2條所稱之消費者，先予敘
    明。
㈡、聲請人主張積欠債務總額1,986,068元，且於提出本件更生之
    聲請前，曾向本院聲請債務前置調解，惟因雙方未能達成共
    識，以致前置調解未能成立乙情，此有玉山銀行110年7月28
    日陳報狀、聲請人110年7月22日聲請更生暨陳報狀附於本院
    110年度司消債調字第102號案卷可稽（見調解卷第97、101
    頁），業經本院依職權調閱上開案卷查核屬實，堪認聲請人
    已依消債條例之規定聲請前置調解而未能成立。另經債權人
    於本案及調解時之查報，及聲請人所自行陳報數額之結果，
    聲請人目前積欠之債務數額合計約2,019,034元，其中無擔
    保無優先權債務數額約1,993,731元、國泰人壽保單借款擔
    保債務約25,303元，此有債權人清冊、債權人提出之陳報狀
    附於調解卷及本案卷內可參（見調解卷第46、83頁、本院卷
    第105、121、127、137頁），是以聲請人據以聲請更生，本
    院自應綜合聲請人目前全部收支及財產狀況，評估是否已不
    能維持符合人性尊嚴之最基本生活條件，而有「不能清償或
    不能清償之虞」之情事而定。
㈢、聲請人陳報自109年8月起任職○○○○精品養生館，平均每月收
    入含獎金約31,000元，前因疫情關係，養生館暫停營業期間
    ，聲請人即於110年7月間至○○○商行擔任計時廚房助理，每
    月兼職收入約15,360元，養生館復工後，因聲請人體力不堪
    負荷，便未從事兼職工作，月收入含獎金係31,000元，此有
    聲請人110年9月7日、10月14日陳報狀、109年11月至110年5
    月份薪資袋、在職證明書、本院訊問筆錄、公務電話紀錄等
    件在卷為證（見調解卷第23、25-26頁、本院卷第57、81-82
    、155、159、163頁），是聲請人現每月收入，即暫以聲請
    人前開陳報31,000元，作為計算債務人目前償債能力之依據
    。又聲請人主張其每月生活必要支出為：其個人必要支出15
    ,000元、長子扶養費15,946元，總計：30,946元，此有本院
    訊問筆錄在卷可參（見本院卷第156頁）。惟查：就長子扶
    養費15,946元之部分，查聲請人之長子為107年出生，現年3
    歲（見調解卷第13頁），平日生活需依附於父母，確有不能
    維持生活之情形，是有受扶養之必要。扶養費用數額部分，
    聲請人自陳：伊有2名子女，都在念幼兒園，目前兒子與伊
    同住、女兒與前夫同住，伊負擔兒子扶養費、前夫負擔女兒
    扶養費；兒子扶養費願以110年每月最低生活費之1.2倍即15
    ,946元作為扶養費支出；兒子每月領有育兒津貼2,500元、
    每2個月領取早療補助6,000元等語（見本院卷第56-57、156
    頁），並提出長子領取上開補助存摺明細影本在卷為佐（見
    本院卷第77頁），準此，聲請人所應負擔長子扶養費以15,9
    46元計算，扣除長子每月領取育兒津貼2,500元、早療補助3
    ,000元，聲請人每月支出長子扶養費用即應以10,446元為度
    （計算式：15,946元－2,500元－3,000元），是本院認聲請人
    負擔其長子之扶養費，應調整至每月10,446元較為妥適，逾
    此範圍，尚無可採。至聲請人主張其個人必要支出15,000元
    之部份，因聲請人主張目前係居住在母親之房子（見本院卷
    第156頁筆錄），故其並未有租金之支出，本院審酌結果，
    認其個人每月必要支出應以酌減為14,000元為適當、合理。
    是以聲請人每月必要支出即以其個人必要支出14,000元、長
    子扶養費10,446元，總計：24,446元，洵堪認定。
㈣、從而，聲請人主張無法負擔債務等語，以聲請人每月收入約3
    1,000元，扣除每月必要生活支出24,446元觀之，賸餘約 6,
    554元可供支配，仍不足負擔前置調解時，最大債權銀行提
    出每月清償7,360元之還款條件，且聲請人目前積欠之無擔
    保、無優先權債務數額已達約1,993,731元，已如前述，以
    其目前每月所得餘額6,554元所計算，尚須逾25年始得清償
    債務（計算式：1,993,731元÷6,554元÷12個月＝25.35年），
    遑論其目前積欠之債務，其利息及違約金部分等仍持續增加
    中，待清償之債務總額應屬更高。本院審酌聲請人名下有7
    筆有效保單（含個人保險、團體保險），其中國泰人壽保單
    （保單號碼：0000000000），截至110年4月8日止，其保單
    價值準備金約26,903元、玉山銀行存款10元、兆豐銀行外匯
    存款1.73美元、郵局存款68元、98年出廠之機車1台，已逾
    固定資產使用年限，殘值甚微，此有上開銀行存摺影本、機
    車行車執照、國泰人壽保單帳戶價值一覽表、本院依職權調
    查之聲請人稅務電子閘門財產所得調件明細表、法務部高額
    壽險資訊連結作業在卷為證（見調解卷第27-35、頁、本院
    卷第29-37、41-43頁），此外聲請人對於邱錦宏有80萬元債
    權，業據聲請人陳明在卷(見調解卷第47頁、本院卷第58頁)
    ，縱聲請人受償上開債權額80萬元，亦僅能清償一部分債務
    ，堪認聲請人客觀上經濟狀況已有不能清償債務之情形，而
    有藉助更生制度調整其與債權人間之權利義務關係而重建其
    經濟生活之必要。
四、綜上所述，聲請人係一般消費者，其已達不能清償債務之程
    度，其中無擔保或無優先權之債務未逾12,000,000元，且未
    經法院裁定開始清算程序或宣告破產；又查無消債條例第6
    條第3項、第8條或第46條各款所定駁回更生聲請之事由存在
    ，則聲請人聲請更生，即應屬有據。本件聲請人聲請更生既
    經准許，併依上開規定命司法事務官進行本件更生程序，爰
    裁定如主文。至聲請人於更生程序開始後，應提出足以為債
    權人會議可決或經法院認為公允之更生方案以供採擇，而司
    法事務官於進行本件更生程序、協助債務人提出更生方案時
    ，亦應依債務人之薪資變化、社會常情及現實環境衡量債務
    人之償債能力，並酌留其生活上應變所需費用，進而協助債
    務人擬定允當之更生方案，始符消債條例重建債務人經濟生
    活之立法目的，附此敘明。
中    華    民    國   111    年    1      月   18    日
                        民事第二庭    法  官  鄭政宗
以上正本係照原本作成。
本件不得抗告。
中    華    民    國    111   年   1     月    18     日
                                      書記官　黃志微